【裁判字號】    99,台上,5853
【裁判日期】    990923
【裁判案由】    違反毒品危害防制條例等罪
【裁判全文】
最高法院刑事判決            九十九年度台上字第五八五三號
上  訴  人  乙○○
            甲○○
上列上訴人等因違反毒品危害防制條例等罪案件，不服台灣高等
法院台中分院中華民國九十九年七月十五日第二審判決（九十九
年度上訴字第二二七號，起訴案號：台灣彰化地方法院檢察署九
十七年度偵字第三一一０、三七０四、四二五二、四六一五、五
一二九、五二八六號，九十七年度偵緝字第二五九、三０七號）
，提起上訴，本院判決如下：
    主  文
上訴駁回。
    理  由
按刑事訴訟法第三百七十七條規定，上訴於第三審法院，非以判
決違背法令為理由，不得為之。是提起第三審上訴，應以原判決
違背法令為理由，係屬法定要件。如果上訴理由書狀並未依據卷
內訴訟資料，具體指摘原判決不適用何種法則或如何適用不當，
或所指摘原判決違法情事，顯與法律規定得為第三審上訴理由之
違法情形，不相適合時，均應認其上訴為違背法律上之程式，予
以駁回。本件原審經審理結果，認上訴人乙○○自民國九十八年
六月間某日起，迄於同年八月八日止，在原判決附表（下稱附表
）二所載地點，先後販賣第二級毒品甲基安非他命予高惠娟及少
年彭○○（年籍詳卷）各三次、許志遠二次、蔡泉昌一次，其中
販賣給許志遠部分係與未經起訴之黃文烈共同為之，販賣給蔡泉
昌部分係與許志遠共同為之（許志遠部分業經原審判處罪刑確定
），除高惠娟部分尚未付款外，計得款新台幣（下同）一萬元；
認上訴人甲○○（按係上訴人乙○○之夫）自九十六年十二月間
某日起，迄於九十七年一月十二日止，在附表四所示地點，先後
販賣第一級毒品海洛因或第二級毒品甲基安非他命予許志遠、洪
炳桂、少年彭○○、曾阿生計五次，除許志遠部分尚未付款外，
共計得款三千元；又未經許可，而持有具殺傷力之空氣槍壹枝，
迄於九十六年八月二十九日止，為警查獲之犯行均罪證明確。因
而撤銷第一審關於上訴人乙○○所犯如附表二編號一至編號三等
三罪之科刑判決，改判論乙○○以販賣第二級毒品三罪，各處有
期徒刑三年八月；另維持第一審關於論處乙○○以如附表二編號
四至編號九所示販賣第二級毒品三罪、共同販賣第二級毒品三罪
等罪刑之判決，駁回乙○○上開部分在第二審之上訴，並就撤銷
改判與駁回上訴部分所處之有期徒刑，定應執行有期徒刑九年六
月。另撤銷第一審關於上訴人甲○○所犯如附表四編號一及編號
六等二罪之科刑判決，改判論甲○○以販賣第二級毒品罪及未經
許可持有可發射金屬子彈具有殺傷力之空氣槍罪，均累犯，各處
有期徒刑三年九月、有期徒刑二年併科罰金三萬元及各為相關從
刑之宣告；另維持第一審關於論處甲○○以如附表四編號二至編
號五所示販賣第一級毒品二罪、販賣第二級毒品二罪等罪刑（均
累犯）之判決，，駁回甲○○上開部分在第二審之上訴，並就撤
銷改判與駁回上訴部分所處之有期徒刑，定應執行有期徒刑十八
年。已詳敘調查、取捨證據之結果及憑以認定犯罪事實之心證理
由，就上訴人乙○○、甲○○（下稱上訴人二人）否認犯行之供
詞及其所辯各節認非可採，亦詳加指駁。從形式上觀察，原判決
並無足以影響判決結果之違法情形存在。上訴人乙○○上訴意旨
略以：(一)、原判決既認定乙○○所辯黃文烈欲對其為強制性交及
強迫其施用毒品而向彰化縣警察局彰化分局報案之事實係屬可信
，卻又認所辯係遭黃文烈脅迫而販賣毒品等情為飾卸之詞，有認
定事實所憑之證據與待證事實不相符之證據上理由矛盾及對於乙
○○有利之證據不予採納復未說明其理由之違法。(二)、警員未自
乙○○身上或住處扣得任何毒品或用以販賣毒品之器具，足見乙
○○並未為販賣毒品之犯行，原審遽行論罪，有判決不備理由之
違法等語。上訴人甲○○上訴意旨則以：(一)、甲○○於警詢時已
供稱毒品係向綽號「阿土」之曾金塗及檳榔攤綽號「飛飛」所購
買，犯後已坦承犯行，供出上手，顯見犯後態度良好，雖經原審
函查結果，尚未經警方查獲並移送偵辦，惟原判決未斟酌其犯後
態度，依刑法第五十七條及第五十九條之規定減輕刑，即有違誤
。(二)、許志遠、曾阿生（下稱許志遠等二人）販賣毒品之時期始
自九十六年九月間，早於甲○○販賣毒品之九十七年一月間，許
志遠等二人販賣毒品次數，亦多於甲○○，其與許志遠等二人亦
無所謂上下游之關係。原判決認甲○○居於取得毒品管道之最上
游，居於上游者販賣之危害性較大於下游者云云，有認定事實不
憑證據之違法；且原判決既認定許志遠等二人販賣毒品予他人之
時間早於甲○○，則許志遠等二人各有毒品之來源，自無向甲○
○購買之理，原判決認定甲○○販賣毒品給許志遠等二人，亦有
違經驗及論理法則。(三)、洪炳桂於第一審及原審法院證稱：伊與
甲○○一起出錢購買毒品云云，許志遠等二人亦分別於警詢及第
一審為相同之證述，足見甲○○無販賣毒品之行為。原判決未採
用上開有利於甲○○之證言，又未說明不採之理由，遽論甲○○
以販賣毒品罪，有判決不備理由之違法。(四)、內政部警政署刑事
警察局測謊鑑定書內記載研判甲○○尚未發射扣案之空氣槍等情
，而原判決亦未認定其曾持以從事其他犯罪之行為，乃遽認其所
為不知空氣槍具有殺傷力之辯解，不可採信，亦有判決不適用法
則之違誤等語。惟按：(一)、原判決認定乙○○有附表二所示販賣
毒品給高惠娟、少年彭○○、許志遠、蔡泉昌等事實，係依憑乙
○○於法院審理時曾自白販賣給高惠娟三次、少年彭○○二次及
坦承有二次交付毒品給許志遠暨一次透過許志遠交付毒品給蔡泉
昌等不利於己之陳述（見一審卷(二)第五十二頁正反面、第二二九
頁正反面），暨證人高惠娟、少年彭○○、許志遠、蔡泉昌等之
證述（見偵字第三七０四號卷第三十二至三十三頁、編號三十八
號警卷第四十四頁、偵字第三一一０號卷第八、二十一、三十三
頁、第一審卷(二)第二一九頁正反面、第二二０至二二一頁），復
有通訊監察譯文可資佐證（見通訊監察譯文卷(一)第四十二頁、第
五十頁、五十四頁背面、第七十九頁背面），另敘明乙○○所辯
僅販賣毒品給少年彭○○二次而非三次，許志遠係向黃文烈購買
毒品而非向其購買，蔡泉昌係向許志遠購買而非向其購買云云，
核與證人即少年彭○○、許志遠、蔡泉昌所證及通訊監察譯文不
符，此部分所辯委無可採等情。又原判決認定甲○○有附表四編
號一至編號五所示意圖營利而販賣毒品給許志遠等二人、洪炳桂
、少年彭○○及有編號六所示未經許可持有可發射金屬子彈具有
殺傷力之空氣槍一把等情，係依憑甲○○於第一審法院及原審法
院審理時均坦承有交付附表四所示毒品予許志遠等二人及洪炳桂
、少年彭○○之不利於己之供述及持有空氣槍為警查獲之自白（
見第一審卷(一)第六十四頁、卷(二)第五十三頁、卷(三)第八十三頁、
第八十五頁、八十六頁正反面、第二審卷(一)第一三五頁背面、卷
(二)第一七八至一七九頁），暨證人許志遠等二人及洪炳桂、少年
彭○○之證述（見偵字第三一一０號卷第八頁、第三十頁、第一
審卷(三)第七十三頁正反面、編號三十六號警卷第十頁、偵字第三
六六三號卷第十、十一頁、第一審卷(三)第七十七頁背面、編號三
十六號警卷第二十八、三十頁、第一審卷(三)第六十七頁背面、第
六十頁），復有通訊監察譯文、槍枝鑑定報告為證（見通訊監察
譯文卷(二)第七頁、第九頁、第十頁背面、偵字第八０四四號卷第
四十七頁），另敘明甲○○所辯係合資購買毒品云云，核與通訊
監察譯文不合，其另為不知空氣槍有殺傷力之辯詞，亦與事實不
符，均不足為其有利之採認各等情。俱依卷證說明審認，論駁綦
詳。所為推理論斷衡諸經驗及論理等證據法則皆無違背，亦無上
訴人二人上訴意旨所指採證違反證據法則，或判決理由不備、矛
盾等違法情形，不容任意指摘，而資為第三審上訴之合法理由。
(二)、原判決係以乙○○於第一審供稱：黃文烈雖只在伊住處住一
星期，嗣即天天到伊住處，都是晚上九點到，離開時間不一定，
有時是半夜，有時是天亮五、六點離開……講好是應付一千元，
但高惠娟只拿個不值錢的錶給伊，伊將錶退還給高惠娟，買毒品
的錢由伊代墊給黃文烈；伊未給黃文烈住處鑰匙，伊經營之理髮
店有時會開門到十點，黃文烈要來就來等語，認乙○○就販毒之
價款如何處置，具自主決定權，就居住處亦保有支配力量，復與
擔任消防警察之小叔及親人盧荐宏同住得以求助，及依通訊監察
譯文所載，乙○○於電話中自承：「我有跟我教師跟主任說我是
被逼，他們說有啦，啊不知道要怎麼跟我解，啊我不知道驗有沒
有，他拿槍沾給我吃的」等語，而依彰化縣警察局彰化分局報案
紀錄，乙○○報案之內容係指稱黃文烈欲對其強制性交及強迫其
施用毒品等情。又以乙○○於黃文烈離開後，少年彭○○打電話
向其購毒時，仍告以：「不要再說那個，你人來就好」等語，認
乙○○雖曾於電話通話中向他人投訴遭黃文烈逼迫之情事，惟其
內容係擔心遭黃文烈強令其施用毒品致尿液檢驗結果呈毒品陽性
反應，此與其嗣又另於電話中與他人討論毒品交易情形，分屬二
事。再參以證人曾延邦證稱：乙○○與黃文烈係朋友關係，在乙
○○家見過黃文烈很多次，晚上白天都見過，他們有說有笑等語
；證人許志遠證稱：我打電話給乙○○，黃文烈在乙○○家中，
東西（按係指毒品）是由黃文烈拿出來的，二次都是黃文烈拿出
來的，我向乙○○買，乙○○叫黃文烈拿給我，黃文烈與乙○○
係朋友關係，曾看到黃文烈在乙○○家中聊天、吸毒，乙○○未
曾提過黃文烈逼她賣毒各等語，均未見及或聽聞黃文烈有持槍脅
迫乙○○賣毒等情，憑以認定乙○○係在其自由意志下販賣第二
級毒品等情，已就乙○○所辯詳為指駁，並無乙○○所指證據上
理由矛盾及就有利於乙○○之證據不予採納復未說明其理由之違
法情事。(三)、刑事訴訟法所稱認定犯罪事實之證據，不以物證為
限，證人之證言、鑑定人之鑑定、被告不利於己之供述及其他文
書等證據均屬之。是販賣毒品罪，並不以查獲毒品或販毒器具為
必要之證明方法。乙○○上訴意旨執此指摘，亦非適法之第三審
上訴理由。(四)、刑法第五十九條之酌量減輕，必其犯罪情狀確可
憫恕，在客觀上足以引起一般同情，認為即予以宣告法定低度刑
，猶嫌過重，始有其適用。本件原判決就甲○○販賣第一級毒品
及附表四編號一所示販賣第二級毒品部分，已於理由欄內敘明依
其販賣數量不多，部分款項尚未取得等犯罪情節，有情輕法重，
不無可憫之情狀，爰適用刑法第五十九條規定酌減其刑。又甲○
○雖於警詢時供稱毒品係向綽號「阿土」之曾金塗及檳榔攤綽號
「飛飛」所購買等語，惟並未指出該綽號「阿土」及「飛飛」之
真實姓名、年齡或住居所，且經原審法院向彰化縣警察局鹿港分
局函查結果，亦據覆稱並未查獲移送等語（見原審卷(二)第十一頁
），自難執為認定盧豐義犯後態度良好之依據。就此指摘，亦非
合法之第三審上訴理由。(五)、量刑之輕重，係屬事實審法院得依
職權自由裁量之事項，苟於量刑時，已依行為人之責任為基礎，
並斟酌刑法第五十七條各款所列情狀，而未逾越法定範圍，又未
濫用其職權，即不得遽指為違法。原判決於量刑時，敘明「本案
各被告取得毒品之管道上下游順序中，以曾阿生、上訴人甲○○
居於最上游，許志遠居最下游，居於較上游者販賣毒品之行為之
危害性大於較下游者」等語。雖依原判決認定之事實，甲○○係
販賣海洛因給許志遠，而許志遠則係犯販賣甲基安非他命予少年
彭○○等人共十二罪（業經原審判處有期徒刑九年二月確定），
許志遠尚未將購自甲○○之海洛因再予轉賣或轉讓，但許志遠所
取得之海洛因既來自甲○○，，原判決以甲○○為許志遠之上游
，並無不當。又許志遠係因就所犯之罪均於偵審中自白，經依修
正後毒品危害防制條例第十七條第二項規定減輕其刑，而甲○○
並未於偵查中自白犯行，且所犯六罪中有二罪係販賣第一級毒品
罪，原判決於量刑時，已敘明係審酌甲○○不思正途，無視於國
家對於杜絕毒品犯罪之禁令及毒品對於身心健康之戕害、販賣毒
品之種類及次數等行為人之責任基礎，並斟酌刑法第五十七條所
列情狀，就量刑裁量權之行使，未逾越法定刑度，並未濫用自由
裁量之權限，不容指為違法而據以提起第三審上訴。又販賣毒品
為政府所嚴緝之犯罪行為，販毒者或為確保毒品來源不因其上游
遭警方緝獲而中斷，或因毒品之成分、價格、施用者之需求等因
素而同時或異時向不同之毒販購買毒品，或因其上游遭警緝獲而
轉向其他之人購買，乃毒品交易所常見而合於經驗法則之事，原
判決雖認定許志遠等二人販賣毒品給他人之時期早於甲○○，惟
不能因此推論渠等不可能再向甲○○購買毒品，原判決認定甲○
○販賣毒品給許志遠等二人，並無悖於經驗及論理法則，亦不得
指為違法而引為合法之第三審上訴理由。(六)、證據之取捨及其證
明力之判斷，屬於事實審法院之職權，苟其所為之判斷，未違背
經驗法則及論理法則，即不能任意指為違背法令。原判決就甲○
○所辯係合資購買部分，認為不可採信，已於理由欄內敘明證人
許志遠等二人及洪炳桂於法院審理時雖分別證稱：係與甲○○合
資購買云云。惟證人許志遠所證核與通訊監察譯文所顯示之對話
「你那有嗎？豬啊！來就有」，及甲○○於法院審理時自白係販
賣毒品給許志遠等語不合；證人洪炳桂所證合資等語，核與其於
警詢、偵查中所證係向甲○○購買不合，參以證人洪炳桂亦證稱
：所謂合資係甲○○自己說的等語，因認洪炳桂事後所證合資云
云亦與事實不符；證人曾阿生所證合資云云，核與通訊監察譯文
所顯示之對話「拿一千啦！拿到我家啦！」等語不符，亦係迴護
甲○○之詞，均不能為有利於甲○○之採認。所為證據取捨並未
違背經驗法則及論理法則，亦無甲○○所指，對其有利證據不予
採用又未說明其理由之違誤，任意爭執，自非上訴第三審之合法
理由。(七)、所謂對於被告有利之證據不予採納者，應說明其理由
，係指該項證據倘予採納，能予推翻原判決所確認之事實，而得
據以為有利於被告之認定者而言。如非此項有利於被告之證據，
縱未於判決內說明其不足採納之理由，因本不屬於上開範圍，自
不生理由不備之違法問題。原判決依憑扣案空氣槍經鑑定換算單
位面積動能為57焦耳／平方公分，已超出彈丸單位面積動能達20
焦耳／平方公分，即足以穿入人體皮肉層之動能二點五倍之多，
而甲○○亦供稱：「……買的時候老闆說可以打鐵珠，也有試槍
給我們看，……老闆是拿鐵罐來試射的對象」等語（見一審卷(三)
第八十五頁背面），已實地親身經歷扣案空氣槍之射擊性能，憑
以認定甲○○知悉扣案槍枝具有殺傷力。所為論斷核與一般事理
相符，亦與內政部警政署刑事警察局測謊鑑定書內所稱：經測試
結果，研判受測人甲○○應未發射過遭警方查獲之瓦斯槍等語，
並無牴觸。原判決縱未就上開測謊結果另為說明，亦不足以影響
判決之結果，自不得執為適法之第三審上訴理由。上訴意旨經核
係置原判決所為明白論斷於不顧，仍持已為原判決指駁之陳詞，
或就與判決本旨無涉之枝節事項，任意指摘原判決違法，難認已
符合首揭法定之第三審上訴要件，其上訴違背法律上之程式，應
予駁回。
據上論結，應依刑事訴訟法第三百九十五條前段，判決如主文。
中    華    民    國  九十九  年    九    月  二十三  日
                      最高法院刑事第九庭
                          審判長法官  邵  燕  玲
                                法官  李  伯  道
                                法官  孫  增  同
                                法官  施  俊  堯
                                法官  李  嘉  興
本件正本證明與原本無異
                                      書  記  官
中    華    民    國  九十九  年    九    月  二十八  日
                                                      K

司法院資訊處製作；財團法人民間司法改革基金會備份。
